【裁判字號】    89,台再,36
【裁判日期】    890505
【裁判案由】    拆屋還地
【裁判全文】
最高法院民事判決                                  八十九年度台再字第三六號
    再審原告  乙○○
    再審被告  甲○○
右當事人間請求拆屋還地事件，再審原告對於中華民國八十八年七月三十日本院判決
（八十八年度台上字第一六九一號），提起再審之訴，本院判決如左：
    主  文
再審之訴駁回。
再審訴訟費用由再審原告負擔。
    理  由
本件再審原告對於本院八十八年度台上字第一六九一號判決（以下簡稱原確定判決）
，以有民事訴訟法第四百九十六條第一項第一款所定之情形，提起再審之訴，係以：
再審原告已提出向該管地政事務所申請地上權登記之收據，即已證明以行使地上權之
意旨占有系爭土地之有關資料均已送該管地政事務所，乃原確定判決及第二審均漏未
加調閱，又再審被告在再審原告已請求登記時，始起訴行使其所有權，顯有以損害他
人為主要目的，有違民法第一百四十八條之意旨，自屬適用法規顯有錯誤云云，為其
所持之理由。
按民事訴訟法第四百九十六條第一項第一款所謂適用法規顯有錯誤，係指確定判決所
適用之法規，顯然不合於法律規定，或與司法院現尚有效及大法官會議之解釋，或本
院現尚有效之判例顯然違反者而言。又適用法規顯有錯誤，亦不包括漏未斟酌證據及
認定事實錯誤之情形在內。且第三審為法律審，其所為判決，以第二審判決所確定之
事實為基礎，故同條款所謂適用法規顯有錯誤，對第三審判決而言，應以該判決依第
二審判決所確定之事實而為之法律上判斷，有適用法規顯有錯誤之情形為限（參照本
院六十年度台再字第一七○號、六十三年度台上字第八八○號、七十一年度台再字第
三○號判例）。查本院原確定判決以前訴訟程序第二審判決係以：再審被告主張無權
占有之事實，業據其提出土地登記簿謄本為證，並經第一審勘驗現場及囑託地政機關
測量明確，有勘驗筆錄及複丈成果圖可稽，堪認為真實。按依時效取得地上權者，須
其主觀上有以行使地上權之意思，在客觀上有在他人土地上有建築物、其他工作物或
竹木而使用他人土地達二十年（或十年）以上之事實，始足當之。本件再審原告未舉
證證明其以行使地上權之意思占有系爭土地，且查其提出之台北市古亭地政事務所地
上權勘測成果表，「登記日期」、「登記號數」、「地上權面積」欄皆為空白，並記
載「本位置圖依申請人乙○○（即再審原告）單獨申請及實地指界測繪僅供審查地上
權登記之參考」，是該地上權勘測成果表及再審原告提出之台北市地形圖、房屋買賣
契約書，均不足證明再審原告已登記為系爭土地之地上權人，又上開土地登記簿謄本
亦無有關再審原告地上權之記載。是再審原告辯稱，伊已因時效取得系爭土地之地上
權云云，不足採取。又再審被告本於所有權，請求再審原告拆屋還地，係屬正當權利
之行使。再審原告辯稱，再審被告請求伊拆屋還地，係權利之濫用，有違誠信原則云
云，亦非可採。從而再審被告本於所有權，請求再審原告將系爭土地上之建物拆除，
返還該土地與再審被告及其他共有人全體，應予准許，為其心證之所由得。因將第一
審所為再審原告敗訴之判決，判予維持，於法並無違誤。又以再審原告於事實審陳稱
，伊以所有之意思和平繼續占有系爭土地云云。是前程序第二審認再審原告未舉證證
明其以行使地上權之意思占有系爭土地，不能因時效取得該土地之地上權，自無不合
，因而駁再審原告之上訴，經核其適用法規並無錯誤。查再審原告於前程序雖曾提出
向該管地政事務所申請地上權登記之收據，但並未聲請向該管地政事務所調閱相關申
請為地上權登記之資料（參見第二審卷第十二至二十頁），前程序第二審未予調閱該
資料，即難指有何違背法令。又再審被告本於所有權，請求再審原告拆屋還地，核係
屬正當權利之行使，要無權利之濫用或有違誠信原則之可言，原確定判決，即難指為
適用法規顯有錯誤。再審原告所指前開再審原因，均無非係其對前訴訟程序第二審所
為判決不服之理由。再審原告重複指摘確定判決適用法規顯有錯誤，據以提起再審之
訴，求予廢棄原確定判決，非有理由。
據上論結，本件再審之訴為無理由，依民事訴訟法第七十八條，判決如主文。
中      華      民      國    八十九    年      五      月      五      日
                              最高法院民事第一庭
                                  審判長法官  李  錦  豐
                                        法官  楊  鼎  章
                                        法官  王  茂  修
                                        法官  吳  麗  女
                                        法官  陳  碧  玉
      右正本證明與原本無異
                                              書  記  官
中      華      民      國    八十九    年      五      月    三十一    日


司法院資訊處製作；財團法人民間司法改革基金會備份。
